【裁判字號】    89,上更(一),1039
【裁判日期】    900907
【裁判案由】    違反商業會計法等
【裁判全文】
臺灣高等法院刑事判決                  八十九年度上更(一)字第一○三九號
    上  訴  人
    即  被  告  丙○○
    選任辯護人  劉秉鈞
右上訴人，因違反商業會計法等案件，不服台灣板橋地方法院，八十五年度訴字第二
九七一號，中華民國八十七年二月六日第一審判決（起訴案號：台灣板橋地方法院檢
察署八十五年度偵字第九０三二、一八八二一號）提起上訴，經判決後，由最高法院
發回更審，本院判決如左：
    主  文
原判決關於被告丙○○部分撤銷。
丙○○共同商業負責人，以明知為不實之事項，而填製會計憑證及記入帳冊，處有期
徒刑伍月，如易科罰金以參佰元折算壹日。
    事  實
一、丙○○為設於台北縣永和市○○路○段二十三巷三十五號五樓金立營造有限公司
    （下稱金立公司）之負責人，為從事業務之人且為商業會計法所稱之商業負責人
    。金立公司於民國八十二年間承包台北市○○路六十八號湖興公園及台北市古亭
    永春公園之營造工程時，將粉刷部分之工程轉包交由包商丁○○（業經判決確定
    ）承攬，丁○○即屬營業稅法第三條第二項所稱之營業人，為納稅義務人。丙○○明知其所支付丁○○之款項共計新台幣（下同）三百四十七萬五千三百九十五
    元係工程款並非薪資，應由丁○○開立進項發票以供報稅，竟為幫助丁○○逃避
    此部分之工程費之營業稅和綜合所得稅稅捐，由丁○○藉領取薪資之名義，持如
    附表所示甲○○等十一人之工人名單，住址、薪資數額、身分證影本，向丙○○
    請領工程款。丙○○並與丁○○基於共同之犯意聯絡，由丁○○於該年度終了時
    將甲○○等十一人在金立公司任職臨時工，自八十二年一月至十二月止，計各領
    薪十四萬八千五百元等共三百四十七萬五千三百九十五元（如附表所示）之不實
    事項，填製於金立公司之會計憑證即臨時工資表上，交予丙○○，丙○○再據上
    述不實之會計憑證，記入帳冊，並委由不知情之公司會計填製不實之會計憑証即
    員工之八十二年度各類所得扣繳暨免扣繳憑單（下稱扣繳憑單），及填製於丙○○附隨業務上作成之年度營利事業所得稅結算申報書，將上開金額列為該公司之
    薪資類別，持之向財政部台灣省北區國稅局申報營利事業所得稅而行使之，以此
    方式幫助丁○○逃漏稅捐，丁○○因而以此不正當方法逃漏八十二年度應繳納之
    營業稅計十六萬五千四百九十五元及綜合所得稅三萬五千一百八十五元，並足生
    損害於如附表所示甲○○等十一人及稅捐機關對稅捐稽徵之正確性。
二、案經甲○○告發及台灣台中地方法院檢察署檢察官自動檢舉後，呈請台灣高等法
    院檢察署核轉台灣板橋地方法院檢察署檢察官偵查起訴。
    理  由
一、訊據上訴人即被告丙○○否認有右揭犯行，並辯稱：伊係採「責任中心制」，即
    委任丁○○代找工人施作，所找之工人，由公司支付薪資而由丁○○代為發放，
    是伊與丁○○間為委任關係，並非承攬，工人因係由金立公司僱用，則工人工資
    由金立公司申報並無違誤云云。惟查：
  (一)右揭金立公司將所承包之台北市○○路六十八號湖興公園及台北市古亭永春公園
    之營造工程，而將其中粉刷部分之工程轉包交予丁○○承作之事實，業據被告丙○○及同案被告丁○○分別於偵查時供承屬實在卷（見偵字第九０三二號卷第一
    三頁背面、第一四頁正面、第二０頁背面、第二一頁正面）。
  (二)被告丙○○於法院審理時雖指稱其係採「責任中心制」之方式，委任丁○○代找
    工人施工而已，並非轉包予丁○○云云，同案被告丁○○亦附和其詞。惟依被告
    所稱之「責任中心制」，乃係由丁○○代尋工人，並負責管理工人、發放薪資，
    嗣工程完成後，始視該工程有無超出原預定之工程款金額而決定丁○○之報酬，
    即若有盈餘始為丁○○之報酬，而丁○○亦供承其須負責粉刷工程之品質等語。
    茲果若丁○○僅係受被告丙○○之委任招募工人，衡情丁○○僅須覓得工人供金
    立公司僱用即為已足，豈有須就工程之進度及品質一併負責之理？而被告丙○○
    於檢察官訊問時即供稱：丁○○負責該工地之粉刷工程，依合約單價照比例給許
    ，照進度分次給錢云云（見偵查卷第十三頁背面），丁○○亦供稱：我和林（木
    正）是朋友，我承包他部分工程，（我）再找工頭來包工等語（見偵查卷第十四
    頁）已明確供承該二項粉刷工程係由被告丙○○之公司轉包予丁○○，被告丙○○並提出永春公園、湖興公園部分轉包工程之承攬價明細表影本一紙在卷可稽（
    見偵查卷第二十三頁），其並供稱：（你提供的小包承攬價是否給付給丁○○？
    ）是，他承包二個工程。（你提供的工資表有分是何工程？）沒有，我們給他們
    多少錢，他就必須提供一定的工資表給我們，只須金額符合即可，至於如何登載
    不管等語（見偵查卷第二０頁背面、第二一頁），則該批工人若係由金立公司所
    僱用，即應由金立公司計發薪資，豈有由丁○○任意填載薪資額之理？此足徵金
    立公司確係將工程轉包予丁○○無訛。至被告丙○○於檢察官訊問時所提出之上
    揭永春公園、湖興公園部分轉包工程承攬價明細表所列永春公園工程部分轉包工
    程之承攬價為一百二十萬元、湖興公園工程部分轉包工程之承攬價為二百二十五
    萬元，共計三百四十五萬元，此與丁○○嗣後填製臨時工資表交予被告丙○○而
    實際領取之工程款三百四十七萬五千三百九十五元不符（差二萬五千三百九十五
    元），然該承攬價明細表只係備忘性質，並非承攬契約，故所列承攬價與實際支
    付之轉包工程款有少許誤差，於常理尚無不合，併此敘明。
  (三)按營造公司因工地缺人，自工頭處調來工人，應視其間約定如何，倘營造公司與
    調來之工人無直接僱佣關係，即不管理工人亦不過問工資發放等情形，工頭有無
    賺取差價亦非所問，此工頭應屬營業稅法第三條第二項所稱「提供勞務予他人，
    或提供貨物與他人使用、收益，以取得代價者．．．」之營業人，應依同法暨相
    關法規辦理業登記。有財政部台灣省北區國稅局八十四年十一月十六日北區國稅
    三第八四一００五六九號函在卷可稽，則本案工人均係由丁○○所僱用管理，工
    資亦係由其發放，金立公司並不過問丁○○有無賺取差價，依上開函示說明，丁○○確係營業稅法所稱之營業人無訛，是被告丙○○實難藉口渠等係實行所謂之
    「責任中心制」即得卸免其等之罪責。
  (四)被告丙○○於原審法院審理時提出金立公司八十二年一月至十二月之出工明細表
    一份，以証明金立公司係按月核發工人之薪資，惟查被告於偵查時業即供承係依
    合約單價照比例給付款項予丁○○，照進度分次給錢，工人由丁○○負責找，屆
    時再拿薪資款請款，工資表由丁○○提供，只須金額符合即可，至於如何登載不
    管等語（見偵查卷第一三頁背面、第二０頁背面、第二一頁），參以被告於偵查
    中均未提出此份資料以表清白，直至原審法院質疑金立公司若係按月支付工人薪
    資，理應按月列有帳冊時始提出該份出工明細表，則該份出工明細表是否屬實已
    非無疑，且細觀該明細表所示，各該工人按月之工資均非整數（如八十二年五月
    份為三０八二七六元、六月份為二八五六二二元），惟被告卻係分期支付整數金
    額予丁○○（如八十二年五月一日一百萬元，六月二十二日七十萬元），綜合上
    開各情觀之，金立公司並非依被告所提出之出工明細表按月給付工資予丁○○甚
    明，即難遽此為對被告有利之認定，附此明。
  (五)查本案金立公司所付丁○○為工程款，工人丁○○自覓，工資由丁○○發放予工
    人，足證雙方為承攬關係無訛；復查丁○○共領取三百四十七萬五千三百九十五
    元款項，業據被告二人一致供承，而該款項全部以薪資報領，則丁○○既屬包工
    ，自覓工人、包攬完成工程，工程款即不可能全為工人薪資，是丁○○顯有虛報
    工人薪資行為，而丙○○亦顯然知情，其有幫助丁○○逃漏稅捐之犯意甚明。而
    該年度丁○○因此逃漏營業稅十六萬五千四百九十五元（0000000元除１
    ‧０５乘５％），此有台北市稅捐稽徵處中正分處九十年六月二十七日中正甲字
    第9061319300號函可稽（見本院卷第一○四頁）、逃漏綜合所得稅三萬五千一百
    八十五元（以營利事業行業代號五三○○一一（粉刷）淨利率１０％及綜合所得
    稅率１３％估計），亦有台北市稅捐稽徵處中正分處九十年七月十日北市稽中正
    甲字第90008194號函可稽（見本院卷第一○五頁）。
  (六)查被告丙○○任金立公司之負責人，經營營造業務已有數年，丁○○亦任小包
    多年，自對一般商業交易之基本稅法常識，及就施工工人薪資應由承包人負擔，
    營造商則支付總工程款予承包人並取得進項發票等事宜，當無不知之理，更無就
    其前揭所為將產生致丁○○逃漏稅捐之結果全然不知情之可能，且對稅捐之核課
    係以實質課稅為最高原則，此當亦為被告依其社會經驗之累積上所不能不知，被
    告等二人自明知代開發票、以薪資類申報工程款等屬成本類之結果，不但將使實
    質課稅原則受有破壞，更使承包商得以隱匿其所得並可為其他累進稅制之逃漏，
    就租稅之公平及正確所生不利影響甚鉅，而丁○○係承包金立公司轉包之粉刷工
    程而取得工程款，顯係提供勞務取得代價之行為，依營業稅法第三條第一項規定
    ，乃屬營業之一種，其本身即為納稅義務人，其不依規定申報營業登記而營業，
    且填製不實之工資表以掩飾其逃漏稅捐之犯行，顯已施以積極之作為為之，即非
    單純消極之不申報稅捐之不作為所可比擬，且本案並有金立公司所製發如附表所
    示十一人之員工扣繳憑單影本及臨時工工資表影本等在卷可稽，綜上所述，被告
    所辯顯係事後卸責之詞，不足採信，事証明確，被告犯行洵堪認定。
二、本件告訴人甲○○父子向檢察官提出告訴，狀稱甲○○係智障，又無工作能力，
    金立公司卻虛報其於八十二年在該公司領取十四萬八千五百元所得云云（見台灣
    台中地方法院檢察署八十五年度偵字第二九五五號影印卷）甲○○於本院調查時
    ，到庭證述：伊於八十二年一月至十二月，未受僱於金立公司或包商丁○○，亦
    未參與湖興公園或永春公園之粉刷工程，並未在臨時工資表上按指印領取工資十
    四萬八千五百元云云（見本院卷第五十八、五十九頁），甲○○之父乙○○亦證
    稱：甲○○有智障從未出外工作，甲○○之身分證曾報遺失，再請領新的身分證
    云云，並提出甲○○之殘障手冊、診斷證明書為證（見本院卷第六十二、六十三
    頁）。經查甲○○於本院調查時所出示之身分證記載「八十二年十月二十九日補
    登」有該身分證影本可稽（見本院卷第六十四頁），而本件甲○○名義之八十二
    年一月至十二月臨時工資表上所貼甲○○身分證影本係記載「七十五年三月一日
    登」（見偵查卷第十五頁），顯然被告於八十二年十二月以後，所填製之該臨時
    工資表所使用之甲○○身分證係已報遺失之舊身分證，故乙○○、甲○○父子所
    述，應可採信，而上揭甲○○名義臨時工資表上所得會計欄十四萬八千五百元下
    方所蓋指印，顯係偽造。被告丙○○雖辯稱該臨時工資表係丁○○交付，伊不知
    工資表上之指印是否為甲○○本人所蓋云云（見本院卷第三十三頁）丁○○則稱
    ：該臨時工資表是工頭戊○○交伊，伊曾問戊○○指印是誰的，戊○○告以指印
    確實是甲○○自己蓋的云云（見本院卷第三十三頁），戊○○經傳喚未到庭。然
    依常理丁○○既係包商（已如前述），其對於參與工作之工人人數，應會加以掌
    控，以便發放工資，且甲○○名義之工資表係發放長達十二個月之工資，丁○○
    所述，應係卸責之語，然查，被告丙○○係將工程轉包交由包商丁○○承攬，其
    所支付丁○○之款項係工程款，只是為幫助丁○○逃避此部分工程費之稅捐，而
    由丁○○藉領取薪資名義，收受甲○○等人名義之臨時工資表，而委由公司會計
    填製扣繳憑單，依常理，其應無從知道其中甲○○名義臨時工資表上所得會計欄
    之指印係偽造，此外，復查無其他證據可認被告丙○○知悉甲○○名義臨時工資
    表上所得會計欄下方所蓋指印係偽造或其確有偽造此項收據性質和文書之犯行，
    故被告丙○○尚不成立偽造私文書或行使偽造私文書之罪，併此敘明。
三、按扣繳憑單與薪資表等文件均係証明扣繳事項與薪資發放所編製之憑証，屬原始
    憑証，為商業會計法第十五條規定之會計憑証（見卷附經濟部八十六年六月四日
    經（八六）商字第八六二一０八０五號函）。核被告丙○○為商業負責人，其與
    丁○○基於共同之犯意，由丁○○製作不實之金立公司臨時工資表提供予丙○○
    委由不知情之會計人員製作不實之扣繳憑單並記入帳冊再據以填載丙○○附隨業
    務上所製作金立公司八十二年度營利事業所得稅申報書並提出申報，被告上開所
    為係違反修正前商並會計法第六十六條第一款之商業負責人填製不實之會計憑証
    及記入帳冊罪、刑法第二百十六條、第二百十五條之行使業務上登載不實文書罪
    。查商業會計法業於八十四年五月二十一日修正生效，依刑法第二條第一項但書
    規定，比較新舊法結果，以修正前之規定有利於被告，自應適用修正前法律，是
    公訴人認被告係犯現行商業會計法第七十一條第一款之罪容有所誤，併此敘明。
    被告丙○○就上開所犯，與丁○○間具有犯意聯絡及行為分擔，均為共同正犯（
    丁○○雖非商業負責人，亦非從事務之人，惟依刑法第五十一條第一項之規定，
    其與具有身分之被告丙○○共同實施犯罪，仍以共犯論），又被告丙○○另幫助
    丁○○逃漏應繳納營業稅暨綜合所得稅部分，另犯稅捐稽征法第四十三條第一項
    之幫助納稅義務人逃漏稅捐罪，被告利用不知情之會計人員填製扣繳憑單及八十
    二年度營利事業所得稅申報書，為間接正犯。且按商業會計法第六十六條第一款
    商業負責人以明知不實之事項而記入帳冊之處罰規定，與刑法第二百十五條所規
    定之犯罪態樣相同，即係後者之特別法，應優先後者而適用，是被告偽製不實之
    工資表及扣繳憑單部分即毋庸再論以刑法第二百十五條之罪，附此敘明。而被告
    偽填營利事業所得稅申報書之業務上文書後復持以行使，其業務登載不實之低度
    行為為行使之高度行為所吸收，不另論罪。又稅捐稽徵法第四十三條第一項規定
    業將幫助犯正犯化，使其成為獨立之犯罪，尚不具從屬性之性質，附此敘明。被
    告丙○○所犯稅捐稽徵法第四十三條第一項之幫助納稅義務人逃漏稅捐罪、修正
    前商業會計法第六十六條第一款之罪及刑法第二百十六條、第二百十五條之行使
    業務上登載不實文書罪間具有方法結果之牽連關係，為牽連犯，應從一重依修正
    前商業會計法第六十六條第一款之罪處斷。又被告行為後，刑法第四十一條之規
    定，業經於九十年一月四日修正，並經總統於九十年一月十日公布，依法於九十
    年一月十二生效，而修正後之刑法第四十一條第一項之規定「犯最重本刑為五年
    以下有期徒刑以下之刑之罪，而受六個月以下有期徒刑之宣告，因身體、教育、
    職業、家庭之關係或其他正當事由，執行顯有困難者，得以一元以上三元（業據
    罰金罰鍰提高標準條例第二條前段規定，就其原定數額提高為一百倍折算一日）
    以下折算一日，易科罰金，但確因不執行所宣告之刑，難收矯正之效，或難以維
    持法秩序者，不在此限」，對於被告並無不利，依刑法第二條第一項前段之規定
    ，適用裁判時之新法，原審對被告論罪科刑固非無見，然(一)被告尚有幫助丁○○
    逃漏綜合所得稅之情形，原判決漏未究明；(二)原判決理由一、之(二)謂被告於偵查
    中供承二項工程分別以一百二十萬元及二百二十五萬元轉包予丁○○等語，核與
    其理由一、之(五)謂丁○○共領取三百四十七萬五千三百九十五元款項云云，關於
    金額前後不盡一致，未予釐清敘明；(三)原判決主文對於被告宣告之罪名僅諭知「
    以明知為不實之事項，而填製會計憑證」，而未及「記入帳冊」部分，與其所認
    定之事實不盡一致；(四)原判決就前開刑法第四十一條之修正未及適用，均有未合
    。被告上訴否認犯罪，雖無理由，惟原判決既有上述可議之處，仍難維持，應由
    本院將原判決關於被告丙○○部分予以撤銷改判。爰審酌被告協助承包商逃漏稅
    捐，影響國家稅收，惟其事後業已與告發人甲○○達成和解，賠償告發人所受之
    損失，暨其犯罪之動機、目的、手段、犯罪後之態度等一切情狀，量處有期徒刑
    五月，並諭知易科罰金之折算標準。
據上論斷，應依刑事訴訟法第三百六十九條第一項前段、第三百六十四條、第二百九
十九條第一項前段、行為時商業會計法第六十六條第一款、稅捐稽征法第四十三條第
一項、刑法第十一條前段、第二條第一項前段但書、第二十八條、第三十一條第一項
、第二百十五條、第二百十六條、第五十五條、第四十一條第一項、罰金罰鍰提高標
準條例第一條前段第二項，判決如主文。
本案經檢察官蔡薰慧到庭執行職務。
中    華    民    國      九十    年      九        月      七          日
                          臺灣高等法院刑事第八庭
                              審判長法  官  蔡  秀  雄
                                    法  官  楊  炳  禎
                                    法  官  沈  宜  生
右正本證明與原本無異。
如不服本判決應於收受送達後十日內向本院提出上訴書狀，其未敘述上訴之理由者並
得於提起上訴後十日內向本院補提理由書（均須按他造當事人之人數附繕本）。
                                    書記官  楊  翠  明
中    華    民    國      九十    年      九        月      十三        日
附錄  本判決論罪科刑法條
修正前商業會計法第六十六條第一款
商業負責人，主辦及經辦會計人員，有左列各款情事之一者，處五年以下有期徒刑拘
役或一萬元以下罰金：
一、以明知為不實之事項而填製會計憑證或記入帳冊者。
稅捐稽徵法第四十三條第一項
教唆或幫助犯第四十一條或第四十二條之罪者，處三年以下有期徒刑、拘役、或科一
千元以下罰金。執行業務之律師或會計師犯前項之罪者，加重其刑至二分之１。
刑法第二百十六條
行使第二百十條至第二百十五條之文書者，依偽造、變造文書或登載不實事項或使登
載不實事項之規定處斷。
刑法第二百十五條
從事業務之人，明知為不實之事項，而登載於其業務上作成之文書，足以生損害於公
眾或他人者，處三年以下有期徒刑、拘役或五百元以下罰金。


司法院資訊處製作；財團法人民間司法改革基金會備份。
